最高法院民事判決　　　　　　　　　　　　　　　　八十八年度台上字第五二三號
　　上 訴 人　甲○○
　　被上訴人　乙○○
右當事人間請求土地所有權移轉登記等事件，上訴人對於中華民國八十七年五月五日
台灣高等法院第二審判決（八十六年度上字第一六八一號），提起上訴，本院判決如
左：
    主  文
原判決廢棄，發回台灣高等法院。
    理  由
本件上訴人主張：伊於民國八十三年三月十二日，購買被上訴人所有坐落桃園縣龍潭
鄉○○○段一七八號土地（下稱系爭土地）之一部分，由於該土地編定為農地，而伊
又不具自耕農身分，故雙方約定俟政府變更編定時，被上訴人應將系爭土地分割過戶
與伊，是兩造雖簽立永久使用權協議書，實則為買賣。系爭土地中如協議書附圖（下
稱附圖）所示綠色部分土地，現為供公眾通行之道路，並將系爭土地一分為二，致附
圖所示藍色部分土地毗鄰同段一七七、一七八－一、一七六－六等號之建地，且面積
未超過○‧○一二○公頃，依「台灣省非都市變更編定執行要點」第十一點之規定，
得按其毗鄰土地申請變更編定為建築用地；又耕地倘依法變更為非耕地使用者，其依
法變更部分得為分割，農業發展條例第三十條定有明文。故系爭土地於附圖所示綠色
部分辦理分割登記後，藍色部分即成為獨立地號，並得依法變更為建地。被上訴人既
為出賣人依法負有排除給付不能之情形，使買受人之伊取得所有權之義務等情。求為
命被上訴人就附圖所示綠色部分之道路，向地政機關辦理地目變更為道及分割地號之
登記後，將附圖所示藍色部分之土地，辦理地目變更為建地之登記，並將該建地所有
權移轉登記與伊之判決。
被上訴人則以：系爭土地為農地，而上訴人不具自耕農身分無法承受該土地之所有權
，故兩造乃簽訂永久使用權協議書，約定政府若將系爭土地改編為非農業用途時，再
辦理分割過戶予上訴人。惟目前政府並未將系爭土地改編用途，條件尚未成就，伊無
將系爭土地變更地目後移轉所有權與上訴人之義務等語，資為抗辯。
原審維持第一審所為上訴人敗訴之判決，係以：經查，依兩造不爭之永久使用權協議
書，約定系爭土地「現為農業用地，若政府政策改變編定使用，得以辦理過戶時，乙
方（被上訴人）應無條件將該出售土地分割過戶予甲方（上訴人）」等語，及上訴人
已付清價金等情觀之，兩造間就系爭土地所簽訂之契約雖名為永久使用權協議書，實
為買賣契約，並預期於不能之情形除去後為給付，依民法第二百四十六條第一項但書
規定，該契約自屬有效，惟本件買賣標的物現仍為「特定農業區農牧用地」，上訴人
亦仍無自耕能力，顯然不能之情形尚未除去。上訴人固為前開主張，但查區域計劃公
告實施後，非都市土地應由有關直轄市或縣（市）政府，按照非都市土地分區使用計
畫，製定非都市土地使用區分圖，並編定各種使用地，報經上級主管機關核備後，管
制實施，區域計畫法第十五條第一項定有明文，又區域計劃之主管機關，在中央為內
政部，在省（市）為省（市）政府，在縣（市）為縣（市）政府，同法第四條第一項
復定有明文，足徵非都市土地分區使用編定為政府主管機關之權限，具有行政命令之
性質，人民雖非不可申請主管機關就某土地為使用改編編定，惟其申請不過為敦促之
作用，主管機關未必須有相應之作為；而上訴人引以為被上訴人可據申請變更地目依
據之「台灣省非都市土地變更編定執行要點」，不過係行政機關內部規則，人民要無
逕依該執行要點請求變更地目之餘地。況不論被上訴人是否得申請變更地目，系爭農
地地目既未變更，給付不能之情形即屬存在，上訴人尚不能以兩造之買賣契約為據，
請求被上訴人排除給付不能之情形而為給付，從而上訴人之請求即屬於法無據等詞，
為其判斷之基礎。
按因條件成就而受不利之當事人，如以不正當消極行為阻止其條件之成就，依民法第
一百零一條第一項之規定，應視為條件業已成就，本院著有四十六年台上字第六五六
號判例可資參照。查兩造簽訂之契約雖名為永久使用權協議書，實為買賣，系爭土地
現為農業用地，兩造約定以政府變更土地編定，得辦理所有權移轉登記時，被上訴人
應無條件將出售之土地分割並移轉登記予上訴人，為原審認定之事實。則兩造係以系
爭土地變更編定為土地分割並移轉登記之停止條件。次查，系爭土地中如附圖所示綠
色部分土地，現為供公眾通行之道路，依「非都市土地使用管制規則」第十六條規定
，得申請變更編定為交通用地，俟核准後通知地政事務所辦理變更編定異動手續同時
辦理分割；又毗鄰建地之零星或狹小土地，依「台灣省非都市土地變更編定執行要點
」第十一點之規定，得由土地所有人申請變更編定為建築用地；非土地所有人申請時
，則應提出土地所有人變更編定同意書等情，亦經原審分向桃園縣大溪地政事務所、
桃園縣政府函查屬實，有該所八十七年二月七日溪地二字第五○八號、該府八十七年
三月六日八七府地用字第○三八○七七號函在卷可稽（見原審卷第三五頁、第四二頁
）。則被上訴人如依法已可以土地所有人之身分，向地政機關申請變更編定為交通用
地，俟核准後通知地政事務所辦理變更編定異動手續同時辦理分割，復就附圖所示藍
色部分土地，辦理地目變更為建地，再依契約將所有權移轉登記與上訴人。從而，如
故意以政府尚未將系爭土地改編編定使用，條件尚未成就為由，拒絕向地政機關申請
變更編定，似有違誠信原則，而以不正當消極行為阻止條件之成就，依前開判例意旨
，應視為條件業已成就。原審就此並未詳予調查審認，遽以非都市土地分區使用編定
為政府主管機關之權限，人民雖非不可申請主管機關就某土地為使用改編編定，惟其
申請不過為敦促之作用，主管機關未必須有相應之作為；且台灣省非都市土地變更編
定執行要點，係行政機關內部規則，人民要無逕依該執行要點請求變更地目之餘地云
云，而為上訴人不利之判決，自嫌速斷。上訴論旨，指摘原判決不當，求予廢棄，非
無理由。
據上論結，本件上訴為有理由，依民事訴訟法第四百七十七條第一項、第四百七十八
條第一項，判決如主文。
中      華      民      國    八十八    年      三      月     十二     日
                              最高法院民事第一庭
                                  審判長法官  李  錦  豐
                                        法官  楊  鼎  章
                                        法官  李  慧  兒
                                        法官  蘇  達  志
                                        法官  陳  重  瑜
      右正本證明與原本無異
                                              書  記  官
中      華      民      國    八十八    年      四      月      八      日
                                                                      Ｋ
